【裁判字號】    96,訴,4426
【裁判日期】    970506
【裁判案由】    違反政府採購法
【裁判全文】
臺灣臺中地方法院刑事判決              96年度訴字第4426號
公  訴  人  臺灣臺中地方法院檢察署檢察官
被      告  戊○○
                    國民
            丁○○
                    號7樓
                    國民
            己○○
                    國民
共      同
選任辯護人  郭明仁律師
上列被告因違反政府採購法案件，經檢察官提起公訴（96年度偵
字第20763號），本院判決如下：
    主    文
戊○○共同意圖影響採購結果而借用他人名義投標，處有期徒刑
陸月，如易科罰金，以新台幣壹仟元折算壹日。減為有期徒刑
月，如易科罰金，以新台幣壹仟元折算壹日。
丁○○容許他人借用本人名義參加投標，處有期徒刑月，如易
科罰金，以新台幣壹仟元折算壹日。減為有期徒刑壹月又拾伍日
，如易科罰金，以新台幣壹仟元折算壹日。
己○○無罪。
    犯罪事實
一、戊○○係「今日儀器股份有限公司」 (下稱今日公司)原關
    係企業「大統儀器股份有限公司」 (下稱大統公司，已停止
    營業，戊○○則轉任今日公司副總經理，大統公司未經檢察
    官提起公訴)負責人；丁○○則係「北友科技股份有限公司
    」 (下稱北友公司，登記負責人為黃清進，已停止營業，亦
    原為今日公司之關係企業，黃清進則現任今日公司總經理，
    北友公司未經檢察官提起公訴)之臺中區業務代表；己○○
    係「中友儀器股份有限公司」 (下稱中友公司，已停止營業
    ，亦原為今日公司之關係企業，原登記負責人莊文源則轉任
    今日公司副總經理)之臺中區業務代表。而上開大統、北友
    、中友等3家公司，除均係今日公司之關係企業外，今日、
    北友、中友等公司辦公室均在同一棟大樓7樓之3，大統公司
    則在同一棟大樓6樓之5。緣於民國91年6 月間，經濟部工業
    局臺中工業區服務中心辦理「臺中工業區污水處理廠91年度
    儀器設備購置」 (下稱本購直案)採購案，戊○○為順利使
    大統公司得標，且為避免因參與競標廠商不足3家而流標，
    竟意圖影響採購結果，徵得北友公司丁○○之同意，由戊○○聽取該公司臺中區業務代表白瑞翔報告上開招標訊息後，
    即向丁○○、不知情之己○○借得北友、中友公司名義投標
    ，並由戊○○由其名義之遠東國際商業銀行帳戶支出，為中
    友公司購買押標金支票新臺幣 (下同)17 萬元 (支票號碼：
    BE0000000號)，且與其有犯意聯絡之大統公司之職員白瑞翔
    (未經檢察官提起公訴)填寫大統公司、中友公司之投標單。
    而丁○○則填寫北友公司之投標單，並要求今日公司不知情
    之職員丙○○，在臺中市○○○街附近郵局，購買北友公司
    之押標金16萬元參與投標。嗣後於91年6月27日分別由白瑞
    翔、丙○○、甲○○三人分別代表大統、中友、北友等三家
    公司現場開標，果然僅有大統、中友、北友3家公司投標，
    且由大統公司297萬元之最低標價，獲得優先減價權，並由
    白瑞翔現場減價為285萬元而得標。大統公司得標後，復由
    不知情之丙○○、甲○○分別前往取回北友、中友公司之上
    開押標金。本案因大統公司之借牌投標，因而影響本標案之
    採購結果。
二、案經法務部調查局臺中市調查站移送及臺灣臺中地方法院檢
    察署檢察官自動簽分偵查起訴。
    理    由
甲、有罪部分：
一、訊據被告戊○○、丁○○2人均矢口否認有何上開犯行，戊○○略辯稱：本採購案是業務員在做，不確定是那位業務人
    員，伊帳戶沒有交給他人保管，有時候伊不在的時候，會計
    翁水月保管大章會先去領錢，等伊回來再去銀行補小章，此
    件押標金如何出去，現在伊不記得了云云；被告丁○○略辯
    稱：伊保管北友公司大小章1付，有時候放桌上，有時候放
    在沒有上鎖的抽屜內，北友公司的投標清單不是伊填寫的，
    「丁○○、臺中市○○○街」之資料，不是伊去申辦，調查
    員說最有可能的人是誰，伊才回答是丙○○，本件伊未參與
    ，不清楚何人辦理云云。惟查：
    (一)經濟部工業局臺中區服務中心於91年6月7日辦理「臺中工
      業區污水處理廠91年度儀器設備購置」採購案，計有大統
      公司、中友公司、北友公司等3家參與投標，由大統公司
      以285萬元投標，參與該項標案投標的中友公司押標金額
      17萬元 (遠東國際商銀、支票號碼：BE0000000)係出自大
      統公司負責人戊○○的帳戶，且遠東商銀調換同支申請登
      錄單 (代轉票)及遠東商銀取款條上書寫「壹拾柒萬元正
      」之字跡與大統公司押標金額15萬元 (安泰商銀臺中分行
      、支票號碼：BF0000000)安泰商業銀行取款條上書寫「壹
      拾伍萬元正」之字跡相似，應出自同一人筆跡，且該3家
      公司送件時間分別為同日 (91年6月26日)16 時35分、16
      時51分、16時52分，幾乎同時，且各投標廠商所附投標文
      件產品型錄之型號、品牌均一致。又大統、中友、北友公
      司均為今日儀器股份有限公司 (下簡稱：今日儀器公司)
      之子公司，今日儀器股份有限公司董事長洪水添、大統儀
      器公司董事長戊○○、中友儀器公司董事長莊文源、北友
      科技公司董事長黃清進等人並互為公司董、監事關係。而
      91年6月27日開標結束，未得標的北友科技公司退標金 (
      臺灣銀行西屯分行支票號碼：FF0000000，金額160,000
      元)具領人係任職於今日儀器公司的職員丙○○；中友儀
      器公司退標金 (臺灣銀行臺中分行支票號碼：BE0000000
      ，金額170,000元)具領人卻為任職於大統儀器公司的職員
      甲○○，上揭公司顯有借牌投標之行為，分別有今日公司
      網路簡介、今日公司基本資料查詢、大統公司基本資料查
      詢、中友公司基本資料查詢、北友公司基本資料查詢、遠
      東國際商業銀行調換同支申請登錄單、取款條及臺灣銀行
      支票 (大統公司為中友公司所買押標金支票)、安泰商業
      銀行存摺類存款取款憑條及臺灣銀行支票 (大統公司為自
      己所買押標金支票)、臺中工業區服務中心工程投標押標
      金繳退表、大統、中友及北友3家公司之標封、投標標價
      清單、臺灣銀行本行支票申請書代收入傳票及支票 (北友
      公司所買押標金支票)及法務部調查局臺中市調查站95年8
      月4日中廉字第09500017740號函、臺中工業區服務中心污
      水處理廠91年度儀器設備購置招標出席人員簽名冊等影本
      各1份附卷可稽。
    (二)證人白瑞翔結證稱：「本案我有向上司戊○○報告」 (參
      臺中地檢95他字第5245號卷第239頁)，大統的標單是我寫
      的，要投標會跟戊○○討論；丙○○有將16萬的押標金領
      出來交給我 (參97.4.8審判筆錄)。丙○○證稱：「我以
      丁○○之名義代表北友公司向臺灣銀行西屯分行申購「壹
      拾陸萬元正」押標金係受北友公司的委託去申購，我有經
      丁○○同意，因當時丁○○是北友公司中區業務課長，所
      以申購押標金要以丁○○名義 (臺中市調查站筆錄)。於
      偵查中又結證稱：「我確實有得到丁○○同意 (95他字第
      5245號卷第215頁)。北友公司的押標金是我領回的，上面
      簽名是我簽的，北友公司的印章是我拿去蓋的，北友公司
      的大小章是丁○○在保管，當天我是代表北友公司去的，
      投標時我都有在場 (參97.4.8審判筆錄)。證人甲○○結
      證稱：「我有帶中友的印章去，那時我的主管是戊○○(
      參97.4.8審判筆錄)。證人黃清進於偵查中結證稱：丁○○參與此標，會全權授權她 (95他字第5245號卷第216 頁
      )，核與其他證人洪水添、莊文源、陳慶芳、乙○○等人
      之證詞互核相符。大統公司之投標標價清單係證人白瑞翔
      所寫，業據其證述在案，而中友公司之投標標價清單，則
      係大統公司職員甲○○所寫，經核對其因中友公司未得標
      而領回押標金支票所留之投標押標金繳退表之國民身分證
      統一編號字跡、96年5月15日偵查中命其所書寫之相關字
      跡，即可得知。而北友公司之投標標價清單，則係被告丁○○之字跡，有其96年5月24日偵查中命其書寫之相關字
      跡1份在卷可佐，其中「韓國」、「零參貳柒」等字跡相
      符。況經證人丙○○另證述：係受丁○○要求前往購買押
      標金支票等語明確。因而本案係被告戊○○為順利使大統
      公司得標，向北友公司丁○○及不知情之中友公司己○○
      借牌投標應可認定。因而本案明確，被告犯行堪予認定。
二、按大統、北友、中友等3家公司，均為今日公司開設之子公
    司，且在一處辦公，更於本事件發生後，均共同結束營業，
    原本公司職員部分被安排至今日公司上班，原上開公司負責
    人更分別回任今日公司總經理、副總經理等要職，在在可證
    其等在事實上均屬同一之事業團體，僅分立數家公司以方便
    借牌參與政府相關之採購案。核被告戊○○所為係犯政府採
    購法第87條第5項意圖影響採購結果而借用他人名義投標罪
    ，被告丁○○係犯同法後段容許他人借用本人名義參加投標
    罪，公訴人認係犯第3項以非法方法開標發生不正確結果罪
    ，尚有誤會，起訴法條應予變更。被告戊○○與案外人白瑞
    翔就上開借用他人名義參加投標行為有犯意聯絡與行為分擔
    ，應論以共同正犯。爰審酌被告2人之犯罪動機、目的、手
    段、本件所獲利益及所受損害不大，分別從輕量處如主文所
    示之刑，並分別諭知易科罰金之折算標準。又被告2人犯罪
    時間在96年4月24日以前，合乎中華民國96年罪犯減刑條例
    第2條第1項第3款之規定，依法各減輕其刑二分之一，並分
    別諭知易科罰金之折算標準。
乙、無罪部分：
一、公訴意旨略以：如本案事實欄所述，被告己○○同意將中友
    公司牌照借與被告戊○○一同參與投標，使本標案發生不正
    確之結果，認被告己○○亦犯政府採購法第87條第3項之以
    非法方法使開標發生不正確結果罪云云。
二、被告未經審判證明有罪確定前，推定其為無罪。犯罪事實應
    依證據認定之，無證據不得認定犯罪事實。又不能證明被告
    犯罪者或其行為不罰者，應諭知無罪之判決，刑事訴訟法第
    154條、第301條第1項分別定有明文。次按認定不利於被告
    之事實，須依積極證據，苟積極證據不足為不利於被告事實
    之認定時，即應為有利於被告之認定，更不必有何有利之證
    據，亦有最高法院30年上字第816號判例可資參照。訊據被
    告己○○堅決否認有上揭犯行，辯稱：91年間沒有代表中友
    公司參加本案投標，不知道標價清單是何人字跡，不知道中
    友公司押標金為何是戊○○的帳戶購買，也不知道押標金是
    大統公司的甲○○提領，伊不知道有本案云云。經查被告己○○於調查局臺中市調查站陳稱：本件應是大統公司借用中
    友公司參與陪標，但伊不知道有本標案。又於檢察官偵查時
    陳稱：本案係當地的業務處理了，那時我在高雄上班 (95他
    字第5245號卷第218頁)，證人甲○○證稱：我帶中友公司的
    印章去投標，決標過程均在場，是誰叫我去的，我不記得了
    ，但那時的主管是被告戊○○等語 (參本院97年4月8日審理
    筆錄)，又證人白瑞翔證稱：我雖有借得中友公司的大小章
    ，但我向被告己○○說要蓋型錄，沒有說要投標這件事情 (
    參本院97.4.8審理筆錄)。次查本件被告己○○的中友公司
    之押標金是大統公司負責人即被告戊○○的帳戶購買，而中
    友公司未得標的押標金是大統公司職員甲○○所提領已如前
    述，難認被告己○○對本件投標案知情或允許借牌，且到庭
    之證人丙○○、黃清進、洪水添、莊文源、陳慶芳、乙○○
    等人並未對被告己○○不利之證述，被告己○○並未涉及本
    案應可認定。
三、按刑事訴訟法第161條已於91年2月8日修正公布，其第1項規
    定：檢察官就被告犯罪事實，應負舉證責任，並指出證明之
    方法。因此，檢察官對於起訴之犯罪事實，應負提出證據及
    說服之實質舉證責任。倘其所提出之證據，不足為被告有罪
    之積極證明，或其指出證明之方法，無從說服法院以形成被
    告有罪之心證，基於無罪推定之原則，自應為被告無罪判決
    之諭知，最高法院92年台上字第128號判例可憑。被告未經
    審判證明有罪確定前，推定其為無罪，此為我刑事訴訟之基
    本原則。又公訴案件犯罪證據之蒐集，及提起公訴後，對犯
    罪事實之舉證責任及指出證明之方法，均屬公訴人之職責，
    原則上法院僅於當事人之主張及舉證範圍內進行調查證據，
    其經法定程序調查證據之結果，認已足以證明犯罪事實時，
    始得為犯罪事實之認定。若其為訴訟上之證明，於通常一般
    人仍有合理之懷疑存在，尚未達於可確信其真實之程度者，
    在該合理懷疑尚未剔除前，自不能為有罪之認定。法院不得
    以偵查機關關於某種犯罪之調查不易，即放棄上開原則之堅
    持，致有違背刑事訴訟無罪推定及嚴格證明之原則，其理甚
    明（最高法院94年度台上字第2033號判決參照）。本件既無
    證據足認被告己○○有公訴人所指之犯行，揆諸前揭說明，
    自應無罪之諭知。
據上論斷，應依刑事訴訟法第299條第1項前段、第300條、第301
條第1項，政府採購法第87條第5項，刑法第11條前段、第28條、
第41條第1項前段，中華民國罪犯減刑條例第2條第1項第3款、第
7條、第9條，判決如主文。
本案經檢察官顏淑惠到庭執行職務。
中    華    民    國    97    年    5     月    6     日
              刑事第七庭  審判長  法  官  陳如玲
                                  法  官  高文崇
                                  法  官  郭德進
上正本證明與原本無異。
如不服本判決，應於收受送達後10日內向本院提出上訴書狀（應
敘述具體理由並附繕本）。
上訴書狀如未敘述理由，應於上訴期間屆滿後20日內補提理由書
於本院。
                                  書記官  陳惠玲
中    華    民    國    97    年    5     月    7     日
附錄論罪科刑法條
政府採購法第87條第5項
意圖影響採購結果或獲取不當利益，而借用他人名義或證件投標
者，處3年以下有期徒刑，得併科新臺幣1百萬元以下罰金。容許
他人借用本人名義或證件參加投標者，亦同。


司法院資訊處製作；財團法人民間司法改革基金會備份。
